ACORDAO-COMPLETO-2355677

ACÓRDÃO 3873/2019 ATA 19/2019 - SEGUNDA CÂMARA

VISTOS, relatados e discutidos estes autos da Tomada de Contas Especial instaurada pelo Fundo Nacional de Desenvolvimento da Educação/FNDE, em nome do Sr. Wilson de Lima e Silva, ex-Prefeito de Belém de Maria/PE, dada a impugnação parcial de despesas realizadas à conta do Programa Nacional de Apoio ao Transporte do Escolar, nos exercícios de 2008 e 2009, e do Convênio 700758/2010 (peça 3, p. 552-562) , celebrado visando à aquisição de veículo automotor, com especificações para o transporte escolar, no âmbito do Programa Caminho da Escola.
	ACORDAM os Ministros do Tribunal de Contas da União, reunidos na Sessão da Segunda Câmara, ante as razões expostas pelo Relator, em:
	9.1. com fundamento nos arts. 1º, inciso I, 16, inciso III, alínea c, 19, caput, e 23, inciso III, da Lei n. 8.443/1992, julgar irregulares as contas do Sr. Wilson de Lima e Silva, condenando-o ao recolhimento das importâncias originárias a seguir discriminadas, com a fixação do prazo de 15 (quinze) dias, a contar da notificação, para comprovar, perante o Tribunal (art. 214, inciso III, alínea a, do Regimento Interno) , o recolhimento das dívidas ao Fundo Nacional do Desenvolvimento da Educação – FNDE, atualizadas monetariamente e acrescidas dos juros de mora devidos, calculados a partir das datas adiante indicadas até a do respectivo recolhimento, na forma da legislação em vigor:
	Data 
	Valor (R$) 

	27/11/2008
	82,50

	24/03/2009
	8.000,00

	23/06/2009
	341,50

	10/07/2009
	1.400,00

	10/08/2009
	6.990,00

	05/10/2009
	23.000,00

	06/11/2009
	7.000,00

	02/12/2009
	6.900,00

	06/10/2010
	10,00

	30/06/2011
	10.522,67

	9.2 aplicar ao responsável retromencionado a multa prevista no art. 57 da Lei n. 8.443/1992 c/c o art. 267 do Regimento Interno/TCU, no valor de R$ 10.000,00 (dez mil reais) , com a fixação do prazo de 15 (quinze) dias, a contar da notificação, para comprovar, perante o Tribunal (art. 214, inciso III, alínea a, do Regimento Interno/TCU) , o recolhimento da dívida ao Tesouro Nacional, atualizada monetariamente desde a data deste Acórdão até a do efetivo recolhimento, se for paga após o vencimento, na forma da legislação em vigor;
	9.3 autorizar, caso requerido, nos termos do art. 26 da Lei n. 8.443/1992, c/c o art. 217 do Regimento Interno do Tribunal, o parcelamento das dívidas constantes deste Acórdão em até 36 (trinta e seis) parcelas mensais e sucessivas, sobre as quais incidirão os correspondentes acréscimos legais (débito: atualização monetária e juros de mora; multa: atualização monetária) , esclarecendo ao responsável que a falta de pagamento de qualquer parcela importará no vencimento antecipado do saldo devedor, sem prejuízo das demais medidas legais;
	9.4 autorizar, desde logo, nos termos do art. 28, inciso II, da Lei 8.443/1992, a cobrança judicial das dívidas, caso não atendidas as notificações;
	9.5 encaminhar cópia deste Acórdão à Procuradoria da República no Estado do Pernambuco, nos termos do § 3º do art. 16 da Lei n. 8.443/1992 c/c o § 7º do art. 209 do RI/TCU.

TCE instaurada pelo FNDE em nome do Sr. Wilson de Lima e Silva, em razão da impugnação de despesas realizadas à conta do Pnate, relacionadas aos exercícios de 2008 e 2009, além do Convênio 700.758/2010, assinado para a aquisição de veículo automotor.

Segunda Câmara

Município de Belém de Maria/PE.

3.	Entidade: Município de Belém de Maria/PE.

Ana Arraes (Presidente).

13.1. Ministros presentes: Ana Arraes (Presidente), Augusto Nardes e Raimundo Carreiro.
13.2. Ministra que alegou impedimento na Sessão: Ana Arraes (Presidente).
13.3. Ministro-Substituto convocado: Marcos Bemquerer Costa (Relator).

MARCOS BEMQUERER

Adoto como Relatório a instrução lavrada no âmbito da Secretaria de Controle Externo de Tomada de Contas Especial – SecexTCE, que bem apresenta o histórico dos fatos atinentes a este feito e às respectivas fases processuais, corroborada pelas instâncias superiores da unidade técnica e pelo Subprocurador-Geral Paulo Soares Bugarin (peças 16 a 19) :
	“Cuidam os autos da Tomada de Contas Especial instaurada pelo Fundo Nacional de Desenvolvimento da Educação/FNDE, em desfavor do Sr. Wilson de Lima e Silva (CPF XXX.066.434-XX) , Prefeito de Belém de Maria/PE nas gestões 2005 a 2008 e 2009 a 2012, em razão da impugnação de despesas realizadas à conta do Programa Nacional de Apoio ao Transporte do Escolar, nos exercícios de 2008 e 2009, e do Convênio 700758/2010 (peça 3, p. 552-562) , o qual  apresentava como objeto a aquisição de veículo automotor, com especificações para o transporte escolar, no âmbito do Programa Caminho da Escola.
HISTÓRICO 
2.	Os recursos referentes ao Pnate repassados à municipalidade foram de R$ 15.942,91 (exercício de 2008) e R$ 60.607,68 (exercício de 2009) , por meio de diversas ordens bancárias, conforme demonstrativo extraído do Sistema Integrado de Prestação de Contas do FNDE (peça 2, p. 6-11) e correspondentes extratos bancários (peça 2, p. 22-49) .
3.	Quanto aos recursos concernentes ao Convênio 700758/2010, foram repassados em parcela única no valor de R$ 331.650,00, em 8/11/2010, cabendo ao município o aporte de contrapartida, no valor de R$ 3.350,00, na data de 11/11/2010 (peça 2, p. 47) . 
4.	As prestações de contas foram apresentadas pelo próprio responsável, estando suas correspondentes localizações nos autos expressas no demonstrativo abaixo: 
	Ação Descentralizada
	Prestações de contas

	Pnate 2008
	 (peça 2, p. 51-53) 

	Pnate 2009
	 (peça 2, p. 54-60) 

	Convênio 700758/2010
	 (peça 2, p. 61-154) 

5.	Não há indicações nos autos de que as prestações de contas tenham sido apreciadas pelo FNDE antes do advento do Relatório de Fiscalização da CGU 01520 da CGU, no âmbito do 30º Sorteio do Projeto de Fiscalização a partir de Sorteios Públicos (peça 3, p. 56-512) , cujo relatório data de 5/10/2009. 
6.	 	Considerando que são assuntos relativamente estanques, apresentaremos as considerações do controle interno separadamente, por programa. 
Pnate 2008 e 2009
7.	O relatório da CGU apontou diversas irregularidades, coligidas em seus subitens 3.1.14 a 3.1.19. À exceção do subitem 3.1.17, que trata de movimentação de recursos fora da conta corrente específica, que haveria ocasionado uma despesa de R$ 82,50, na data de 27/11/2008, todas as demais constatações referem-se a irregularidades na concepção do certame licitatório, pagamentos antecipados ou inobservância de alguns requisitos do Código de Trânsito Brasileiro quanto à qualificação dos motoristas, as quais não representam, de per si, prejuízo ao erário, ou ainda, impropriedades de caráter formal, como redação imprecisa do contrato quanto às condições para a realização dos pagamentos e pendências no licenciamento dos veículos a serviço do programa. 
8.	O Parecer 691/2016-Daesp/Copra/CGCAP/Difin/FNDE (peça 2, p. 155-159) , que apreciou a aplicação dos recursos referentes ao exercício de 2008, impugnou, com base no citado subitem 3.1.17 do relatório da CGU, o valor de R$ 82,50. 
9.	Por seu turno, o Parecer 692/2016-Daesp/Copra/CGCAP/Difin/FNDE (peça 2, p. 160-161; peça 3, p. 1-3) , o qual versou sobre a aplicação dos recursos referentes ao exercício de 2009, também apreciando o impacto financeiro da constatação expressa no subitem 3.1.17 do relatório da CGU, apurou como prejuízo, decorrente de ausência de comprovação de despesa efetuada, o valor de R$ 341,50, referenciado à data de 23/6/2009.
10.		Em consideração mais expressiva, apontou ainda a existência de diversas transferências a débito da conta específica não identificadas, conforme a tabela abaixo: 
	Data 
	Valor (R$) 

	24/3/2009
	8.000,00

	10/7/2009
	1.400,00

	10/8/2009
	6.990,00

	5/10/2009
	23.000,00

	6/11/2009
	7.000,00

	2/12/2009
	6.900,00

	Total
	53.290,00

Convênio 700758/2010
11.	A aplicação dos recursos referentes a esse ajuste foi apreciada no Parecer 833/2016/Dipre/Coapc/CGCAP/Difin/FNDE (peça 3, p. 4-13) . Esse parecer tem caráter de consolidação e pronunciamento opinativo e conclusivo final naquela órbita, não constando dos autos diversos documentos aos quais foram feitas referências no arrazoado, lacunas que não prejudicam a análise, diante da natureza dos pontos abordados.
12.	Resumidamente, foram assinaladas falhas formais, como falta de apresentação de parte da documentação final dos veículos adquiridos (laudo do Inmetro, apólice de seguro total, dentre outros de menor relevo) . Apurou-se igualmente falta de aplicação dos recursos no mercado financeiro, por um breve período, o que foi contemporizado a partir da constatação de que o objeto fora plena e satisfatoriamente executado. 
13.	Imputou-se, todavia, débito ao responsável pela ausência de recolhimento do saldo do convênio, no valor de R$ 10.522,67. O valor correspondia a 99% dos rendimentos auferidos a partir de aplicações financeiras em fundos de investimento, mesma proporção da contrapartida municipal. O valor repassado foi integralmente aplicado e comprovado. 
14.	Houve uma série de notificações encaminhadas ao responsável (peça 3, p. 14-55) , sendo que as relevantes para a análise são indicadas no quadro abaixo: 
	Documento
	Data de emissão
	Objeto
	Localização nos autos
	Aviso de Recebimento

	Ofício 1417/2016- Daesp/Copra/CGCAP/Difin/FNDE
	14/11/2016
	Comunica sobre o Parecer 691/2016
	Peça 3, p. 15-16
	Não consta

	Ofício 62/2017- Daesp/Copra/CGCAP/Difin/FNDE
	14/3/2017
	Comunica sobre o Parecer 691/2016
	Peça 3, p. 19-20
	22/3/2017 - peça 3, p. 39

	Ofício 1419/2016- Daesp/Copra/CGCAP/Difin/FNDE
	14/11/2016
	Comunica sobre o Parecer 692/2016
	Peça 3, p. 21-22
	5/12/2016 – peça 3, p. 41

	Ofício 16905/2016-Dipre/COAPC/ CGCAP/Difin/FNDE
	2/8/2016
	Comunica sobre o Parecer 833/2016 
	Peça 3, p. 25-26
	2/9/2016 – peça 3, p. 45

15.	As ponderações e conclusões da área técnica foram prestigiadas no relatório do tomador de contas (peça 3, p. 563-581) , com pequenas divergências, como a inclusão do valor de R$ 40,44, referente à execução do Pnate no exercício de 2009, por falta de aplicação dos recursos no mercado financeiro, resultando em um débito total de R$ 64.287,11, em valores originais.
16.	Segundo o tomador de contas, os débitos restaram estabelecidos da seguinte forma: 
Pnate 2008
	Origem
	Evidência
	Valor 
	Data 

	Movimentação dos recursos do Pnate fora da conta específica.
	Item 3.1.17 do Relatório de Fiscalização da CGU n.º 01520 (peça 3, p. 129-130) 
	82,50
	27/11/2008

Pnate 2009
	Origem 
	Valor
	Data

	Divergência apurada na conciliação bancária
	10,00
	6/10/2010

	Falta de aplicação de recursos no mercado financeiro
	40,44
	31/12/2009

	Pagamentos não especificados, que não podem ser associados à execução do programa
	8.000,00
	24/3/2009

		1.400,00
	10/7/2009

		6.990,00
	10/8/2009

		23.000,00
	5/10/2009

		7.000,00
	6/11/2009

		6.900,00
	2/12/2009

	Ausência de comprovação de destinação dos recursos, por movimentação fora da conta corrente específica
	341,50
	23/6/2009

Convênio 700758/2010
	Origem
	Valor 
	Data

	Falta de devolução do saldo da conta corrente
	10.522,67
	30/6/2011

17.	As conclusões do tomador de contas foram chanceladas pelas instâncias subsequentes do controle interno (peça 4) e delas tomou ciência a autoridade ministerial (peça 5) . 
18.	Em intervenção inicial nos autos, a unidade técnica, em pareceres convergentes (peças 10-12) , após atestar a presença dos pressupostos legais de constituição e desenvolvimento regular do processo, bem como aqueles referentes à procedibilidade do feito, instituídos pela Instrução Normativa TCU 71/2012, com as inovações preconizadas pela Instrução Normativa TCU 76/2016, realizou, em caráter preliminar, diligência por correio eletrônico ao FNDE (peça 7) , objetivando coligir extratos bancários da conta de investimentos associada à conta corrente específica do Convênio 700758/2010, originalmente ausentes dos autos, empreitada que logrou sucesso, a partir da incorporação aos autos do documento constante da peça 9. 
19.	Tais informações permitiram a configuração do débito relativo àquele ajuste, no valor de R$ 11.027,94, na data referencial de 8/3/2012, agregando os valores relativos às aplicações financeiras, que não haviam sido computados pelo tomador de contas em seu relatório. 
20.	Esse novo valor, de R$ 11.027,94, acabou não sendo considerado na citação que foi promovida na sequência, por um lapso da unidade, sendo consignado o valor original de R$ 10.522,67. Ante a diferença diminuta entre as importâncias, reputa-se despicienda a renovação do chamamento, diante dos custos envolvidos, bem superiores aos (incertos) benefícios advindos. De posse das demais evidências pertinentes para a perfeita conformação do débito que se detectava, em nova manifestação, a Secex-TCE, novamente em pareceres uniformes (peças 10-12) , promoveu, com esteio na delegação de competência conferida pelo Relator, Ministro Substituto Marcos Bemquerer, especificamente no art. 1º, inc. VIII da Portaria-MINS-MBC Nº 1, de 14/7/2014, a citação do Sr. Wilson de Lima e Silva (CPF XXX.066.434-XX) , nos seguintes termos (peça 14) : 
apresentar alegações de defesa quanto às ocorrências abaixo relacionadas, relativas à gestão de recursos do Programa Nacional de Transporte Escolar – Pnate, nos exercícios de 2008 e 2009, e do Convênio 700758/2010, em razão das condutas também especificadas, ou recolher aos cofres do Fundo Nacional de Desenvolvimento da Educação – FNDE, as importâncias abaixo assinaladas, atualizadas monetariamente a partir das datas indicadas até o seu recolhimento, deduzidas eventuais parcelas já ressarcidas:
Pnate 2008
Ocorrência: Ausência de comprovação de destinação dos recursos, por movimentação fora da conta corrente específica;
Evidência: Item 3.1.17 do Relatório de Fiscalização da CGU n.º 01520 (peça 3, p. 129-130) ;
Dispositivos legais e infralegais violados: Art. 7º, § 7º, da Resolução CD/FNDE 10, de 7/4/2008;
Data: 27/11/2008
Valor (R$) : 82,50
Pnate 2009
Ocorrência: Divergência apurada na conciliação bancária;
Evidência: Item 2.3.1 do Parecer 692/2016-DAESP/COPRA/CGCAP/DIFIN/FNDE (peça 2, p. 161) ;
Dispositivos legais e infralegais violados: Art. 7º, § 8º; e 15 da Resolução CD/FNDE 14, de 8/4/2009;
Data: 6/10/2010
Valor (R$) : R$ 10,00
Ocorrência: Pagamentos não especificados, que não podem ser associados à execução do programa
Evidência: Extratos bancários da conta específica (peça 2, p. 30; 35-; 36; 39-41) ; Relatório do Tomador de Contas (peça 3, p. 569) ;
Dispositivos legais e infralegais violados: Art. 7º, § 8º; e 15 da Resolução CD/FNDE 14, de 8/4/2009;
	Data
	Valor (R$) 

	24/3/2009
	8.000,00

	10/7/2009
	1.400,00

	10/8/2009
	6.990,00

	5/10/2009
	23.000,00

	6/11/2009
	7.000,00

	2/12/2009
	6.900,00

Ocorrência: Ausência de comprovação de destinação dos recursos, por movimentação fora da conta corrente específica
Evidência: Item 3.1.17 do Relatório de Fiscalização da CGU 01520 (peça 3, p. 129-130) 
Dispositivos legais e infralegais violados: Art. 7º, § 8º, da Resolução CD/FNDE 14, de 8/4/2009
Data: 23/6/2009
Valor: R$ 341,50
Convênio 700758/2010
Ocorrência: Falta de devolução do saldo da conta corrente específica do convênio, no tocante aos rendimentos de aplicação financeira, calculada em proporção à contrapartida municipal;
Evidência: Extrato bancário da conta de investimentos (peça 9) ;
Dispositivos legais e infralegais violados: Cláusula Terceira, item II, alínea “v” do termo do convênio (peça 3, p. 555) 
Data: 30/6/2011
Valor: 10.522,67
Débitos:
	Data 
	Valor (R$) 

	27/11/2008
	82,50

	24/3/2009
	8.000,00

	23/6/2009
	341,50

	10/7/2009
	1.400,00

	10/8/2009
	6.990,00

	5/10/2009
	23.000,00

	6/11/2009
	7.000,00

	2/12/2009
	6.900,00

	31/12/2009
	40,44

	6/10/2010
	10,00

	30/6/2011
	10.522,67

21.	O expediente citatório (peça 14) foi enviado ao endereço do responsável constante do sistema de cadastro de pessoas físicas da Secretaria da Receita Federal (peça 13) , e foi recebido na data de 5/2/2019, conforme atesta o aviso respectivo (peça 15) .
22. 	Em que pese o referido aviso de recebimento ter sido assinado por pessoa estranha aos autos, esse fato, por si só, não invalida a notificação dirigida ao responsável, uma vez que o art. 179, inciso II, do RI/TCU estabelece que as comunicações processuais far-se-ão mediante carta registrada, com aviso de recebimento que comprove a entrega no endereço do destinatário.
23.	A validade do critério de comunicação processual do TCU foi referendada pelo Supremo Tribunal Federal, nos termos do julgamento do MS-AgR 25.816/DF, por meio do qual se afirmou a desnecessidade da ciência pessoal do interessado, entendendo-se suficiente a comprovação da entrega do AR no endereço do destinatário:
‘EMENTA: AGRAVO REGIMENTAL. MANDADO DE SEGURANÇA. DESNECESSIDADE DE INTIMAÇÃO PESSOAL DAS DECISÕES DO TRIBUNAL DE CONTAS DA UNIÃO. ART. 179 DO REGIMENTO INTERNO DO TCU. INTIMAÇÃO DO ATO IMPUGNADO POR CARTA REGISTRADA, INICIADO O PRAZO DO ART. 18 DA LEI 1.533/51 DA DATA CONSTANTE DO AVISO DE RECEBIMENTO. DECADÊNCIA RECONHECIDA. AGRAVO IMPROVIDO’.​
24.	O envio de carta registrada com aviso de recebimento está expressamente enumerado entre os meios de comunicação de que dispõe o Tribunal de Contas da União para proceder às suas intimações.
25.	O inciso II do art. 179 do Regimento Interno do TCU é claro ao exigir apenas a comprovação da entrega no endereço do destinatário, bastando o aviso de recebimento simples.​​​
​​26.	Não é outra a orientação da jurisprudência do TCU, conforme se verifica dos julgados a seguir transcritos:
‘São válidas as comunicações processuais entregues, mediante carta registrada, no endereço correto do responsável, não havendo necessidade de que o recebimento seja feito por ele próprio’ (Acórdão 3648/2013-TCU-Segunda Câmara, Relator Ministro José Jorge) ;
‘É prescindível a entrega pessoal das comunicações pelo TCU, razão pela qual não há necessidade de que o aviso de recebimento seja assinado pelo próprio destinatário. Entregandose a correspondência no endereço correto do destinatário, presume-se o recebimento da citação’. (Acórdão 1019/2008-TCU-Plenário, Relator Ministro Benjamin Zymler) ;
‘As comunicações do TCU, inclusive as citações, deverão ser realizadas mediante Aviso de Recebimento – AR, via Empresa Brasileira de Correios e Telégrafos, bastando para sua validade que se demonstre que a correspondência foi entregue no endereço correto. (Acórdão 1526/2007-TCU-Plenário, Relator Ministro Aroldo Cedraz) 
27.	A despeito do inequívoco recebimento da comunicação, o responsável não compareceu aos autos. 
EXAME TÉCNICO
28.	Apesar de regularmente citado, o responsável deixou transcorrer in albis o prazo regimental de 15 dias, que lhe foi concedido para apresentar alegações de defesa e razões de justificativa e/ou efetuar o recolhimento do débito, motivo pelo qual se impõe o reconhecimento da revelia de que trata o art. 12, § 3º, da Lei 8.443/1992. Deve ser ressaltado que a forma de contagem de prazos instituída pelo vigente Código de Processo Civil (lei 13.105/2015) , em dias úteis, é inaplicável à processualística de controle externo (Acórdão 2224/2018-TCU-Plenário) , que segue sendo regida pela Resolução TCU 170/2004 nesse particular.
29.	A despeito da aplicação da revelia, devem ser considerados, no entanto, os elementos já constantes dos autos, os quais poderiam, em tese, levar a um juízo favorável ao responsável revel.
30.	Deve-se observar que, nos processos do TCU, a revelia não implica a presunção de que sejam verdadeiras todas as imputações levantadas contra os responsáveis, diferentemente do que ocorre no processo civil, em que o não comparecimento do réu aos autos leva à presunção da verdade dos fatos narrados pelo autor. 
31.	Assim, independentemente da revelia, a avaliação da responsabilidade do agente nos processos desta Corte não prescinde dos elementos existentes nos autos ou para ele carreados, uma vez que são regidos pelo princípio da verdade material (Acórdão 163/2015-TCU-Segunda Câmara; 2.685/2015 – 2ª Câmara; 2.801/2015 – 1ª Câmara; 4.340/2015 – 1ª Câmara; e 5.537/2015 – 1ª Câmara) .	 
32.	Finalizada essa breve retrospectiva, bem como o introito analítico, emergindo na apreciação meritória, reconhece-se que os apontamentos cabíveis e necessários ao deslinde da matéria não são extensos.
33.	O dever de prestar contas é aplicável a todo administrador público, a quem incumbe ‘justificar seu bom e regular emprego na conformidade das leis, regulamentos e normas emanadas das autoridades administrativas competentes’, conforme o art. 93 do Decreto-lei 200/1967, recepcionado e prestigiado pelo art. 70, parágrafo único da Constituição Federal, na redação conferida pela Emenda Constitucional 19/2008. 
34.	As prestações de contas foram apresentadas regularmente, de acordo com o regramento específico aplicável ao Pnate e, no caso do Convênio 700758/2010, com a Instrução Normativa STN 01/1997 e Portaria Interministerial 127, de 29/5/2008, além das disposições constantes do instrumento daquela avença (peça 3, p. 552-562) . Entretanto, alguns vícios acometeram a gestão dos recursos do Pnate, nos exercícios de 2008 e 2009, bem como a gestão dos recursos do convênio supracitado, todos enumerados no expediente citatório, onde também se fazem assinalados os dispositivos pertinentes cuja inobservância maculou parcialmente as contas apresentadas pelo responsável e deu ensejo à imputação de débito e consequente aperfeiçoamento do dever de ressarcir. 
35.	Não exsurgiram constatações posteriores que infirmem o entendimento externado pela unidade técnica na abordagem preliminar, não somente porque o responsável abdicou de apresentar alegações de defesa, como inexistem nos autos elementos que o favoreçam, não abarcados inicialmente. A única exceção é a imputação de débito no valor de R$ 40,44, decorrente da falta de aplicação dos recursos no mercado financeiro, referenciada à data de 31/12/2009, ocorrência que não integrou o expediente citatório, devendo, pois, ser afastada do débito originalmente dimensionado. 
36.	Em se tratando de processo em que a parte interessada não se manifestou acerca das irregularidades imputadas, não há elementos para que se possa efetivamente aferir e reconhecer a ocorrência de boa-fé na conduta dos responsáveis, podendo este Tribunal, desde logo, proferir o julgamento de mérito pela irregularidade das contas, conforme os termos dos §§ 2º e 6º do art. 202 do Regimento Interno do TCU (Acórdão 2064/2011-TCU-Primeira Câmara;  6.182/2011 – 1ª Câmara, 4.072/2010 – 1ª Câmara; 1.189/2009 – 1ª Câmara; 731/2008 – Plenário) .
37.	No que diz respeito à pretensão punitiva do TCU, conforme o Acórdão 1441/2016-TCU-Plenário, que uniformizou a jurisprudência acerca dessa questão, subordina-se ao prazo geral de prescrição indicado no art. 205 do Código Civil, que é de 10 anos, contado da data de ocorrência da irregularidade sancionada, nos termos do art. 189 do Código Civil, sendo este prazo interrompido pelo ato que ordenar a citação, a audiência ou a oitiva do responsável. Como este processo trata de vários objetos (convênio e Pnate, este em exercícios diversos) , deve ser apurada a ocorrência de eventual prescrição em relação a cada um deles, na forma do quadro abaixo, sendo considerado como data limite para apresentação da prestação de contas o termo inicial do prazo prescricional: 
	Objeto
	Termo inicial
	Norma
	Termo final

	Pnate 2008
	28/2/2009
	Art. 18, § 1º, da Resolução CD/FNDE 10, de 7/4/2008
	27/2/2019

	Pnate 2009
	28/2/2010
	Art. 18, § 1º, da Resolução CD/FNDE 14, de 8/4/2009
	27/2/2020

	Convênio 700758/2010
	3/11/2010
	Cláusulas Quarta e Décima-terceira do termo do convênio (peça 3, p. 552-562) 
	3/11/2020

38.	No caso em exame, não ocorreu a prescrição em relação às penalidades decorrentes das irregularidades referentes a todos os programas abrangidos, uma vez que o despacho que ordenou a citação está datado de 2/10/2018 (peça 12) . 
CONCLUSÃO
39.	Diante da rejeição parcial da prestação de contas dos recursos recebidos pelo Município de Belém de Maria/PE, no âmbito do Programa Nacional de Apoio ao Transporte Escolar – Pnate, nos exercícios de 2008 e 2009, e também no do Convênio 700758/2010, celebrado com o FNDE, bem como da falta de resposta à citação que lhe fora encaminhada, e de elementos que infirmem as motivações que deflagraram o chamamento aos autos, deve recair sobre a pessoa do Sr. Wilson de Lima e Silva (CPF XXX.066.434-XX) , Prefeito de Belém de Maria/PE nas gestões 2005 a 2008 e 2009 a 2012, a irregularidade das contas, cumulada com a condenação pelo débito apurado nos autos - com as exceções e ajustes mencionados, todos de pequena monta - e as cominações complementares aplicáveis, porquanto ainda corrente o prazo prescricional aplicável para esse último mister. 
PROPOSTA DE ENCAMINHAMENTO
40.	Diante do exposto, submetem-se os autos à consideração superior, propondo:
40.1.     considerar, para todos os efeitos, revel o Sr. Wilson de Lima e Silva (CPF XXX.066.434-XX) , ex-Prefeito de Belém de Maria/PE, dando-se prosseguimento ao processo, conforme preceitua o art. 12, § 3º, da Lei 8.443/1992, c/c o art. 202, § 8º, do RITCU;
40.2.	julgar irregulares as contas do Sr. Wilson de Lima e Silva (CPF XXX.066.434-XX) , ex-Prefeito de Belém de Maria/PE, com fundamento nos arts. 1º, inciso I, 16, inciso III, alínea c, 19, caput, e 23, inciso III, da Lei 8.443/1992, c/c os arts. 1º, inciso I, 209, inciso III, 210 e 214, inciso III, do Regimento Interno do TCU, e condenando-o ao pagamento das importâncias a seguir especificadas e fixando-lhe o prazo de 15 dias, para que comprove, perante este Tribunal, em respeito art. 214, inciso III, alíneas a e b, do Regimento Interno do TCU, o recolhimento da dívida aos cofres do Fundo Nacional de Desenvolvimento da Educação – FNDE, atualizada monetariamente e acrescida de juros de mora, calculados a partir das datas indicadas até a data do efetivo recolhimento e com o abatimento de valores acaso já satisfeitos, nos termos da legislação vigente:
	Data 
	Valor (R$) 

	27/11/2008
	82,50

	24/3/2009
	8.000,00

	23/6/2009
	341,50

	10/7/2009
	1.400,00

	10/8/2009
	6.990,00

	5/10/2009
	23.000,00

	6/11/2009
	7.000,00

	2/12/2009
	6.900,00

	6/10/2010
	10,00

	30/6/2011
	10.522,67

	Valor atualizado em 12/4/2019: R$ 109.950,06
40.3	aplicar ainda ao Sr. Wilson de Lima e Silva (CPF XXX.066.434-XX) a multa constante do art. 57 da Lei 8.443/92 c/c o art. 267 do Regimento Interno do TCU, fixando-lhe o prazo de quinze dias, a contar da notificação, para que comprove, perante o Tribunal (art. 214, III, a, do RI/TCU) , o recolhimento da dívida aos cofres do Tesouro Nacional, atualizada monetariamente desde a data do acórdão que vier a ser proferido por este Tribunal até a do efetivo recolhimento, se pagas após o vencimento, na forma da legislação em vigor;
40.4.	autorizar, desde logo, a cobrança judicial das dívidas, nos termos do art. 28, inciso II, da Lei 8.443/1992, c/c o art. 219, inciso II, do Regimento Interno do TCU, caso não atendida a notificação;
40.5.	autorizar, desde logo, se requerido pelo responsável, com fundamento no art. 26, da Lei 8.443/1992, c/c o art. 217, do Regimento Interno do TCU, caso seja do interesse do responsável, o parcelamento da dívida em até 36 (trinta e seis) parcelas, incidindo sobre cada uma, os encargos legais devidos, sem prejuízo de alertá-lo de que, caso opte por essa forma de pagamento, a falta de comprovação do recolhimento de qualquer parcela implicará o vencimento antecipado do saldo devedor, nos termos do art. 26, parágrafo único, da Lei 8.443/1992, c/c o art. 217, § 2º, do Regimento Interno do TCU;
40.6	enviar cópia do Acórdão que vier a ser proferido ao FNDE e ao responsável, para ciência, informando que a presente deliberação, acompanhada do Relatório e do Voto que a fundamenta, está disponível para a consulta no endereço www.tcu.gov.br/acordaos, além de esclarecer que, caso requerido, o TCU poderá fornecer sem custos as correspondentes cópias, de forma impressa;
40.7	enviar cópia do Acórdão a ser prolatado, bem como do Relatório e do Voto que o fundamentarem, à Procuradoria da República no Estado de Pernambuco, nos termos do § 3º do art. 16 da Lei 8.443/1992 c/c o § 7º do art. 209 do Regimento Interno do TCU, para adoção das medidas cabíveis.”
	É o Relatório.

não há.

Subprocurador-Geral Paulo Soares Bugarin.

TOMADA DE CONTAS ESPECIAL. RECURSOS DO PROGRAMA NACIONAL DE APOIO AO TRANSPORTE DO ESCOLAR RELATIVOS A 2008 E 2009, ALÉM DE CONVÊNIO PARA AQUISIÇÃO DE VEÍCULO. MOVIMENTAÇÃO DOS VALORES FEDERAIS FORA DA CONTA ESPECÍFICA E PAGAMENTOS NÃO IDENTIFICADOS. CITAÇÃO DO EX-PREFEITO. REVELIA. NÃO COMPROVAÇÃO DA BOA E REGULAR APLICAÇÃO DA VERBA. IRREGULARIDADE DAS CONTAS, COM DÉBITO E MULTA.

TOMADA DE CONTAS ESPECIAL (TCE)

Secretaria de Controle Externo de Tomada de Contas Especial - SecexTCE.

Em exame a Tomada de Contas Especial deflagrada pelo Fundo Nacional de Desenvolvimento da Educação – FNDE, em nome do Sr. Wilson de Lima e Silva, ex-Prefeito de Belém de Maria/PE, dada a impugnação parcial de despesas realizadas à conta do Programa Nacional de Apoio ao Transporte do Escolar – Pnate, nos exercícios de 2008 e 2009, e do Convênio 700.758/2010 (peça 3, p. 552-562) , celebrado visando à aquisição de veículo automotor, com especificações para o transporte escolar, no âmbito do Programa Caminho da Escola.
2.	De acordo com o Relatório de Fiscalização da então Controladoria Geral da União – CGU 01.520, de 05/10/2009 (peça 3, p. 56-512) e os pareceres da área técnica do FNDE (peça 2, p. 155-161, e peça 3, p. 4-13) , foram constatadas as seguintes ocorrências relevantes:
	2.1 Pnate 2008: movimentação de recursos fora da conta corrente específica: R$ 82,50, em 27/11/2008;
	2.2 Pnate 2009: 
	a) ausência de comprovação de despesa efetuada, pela movimentação dos valores fora da conta específica: R$ 341,50, em 23/6/2009; 
	b) diversas transferências a débito não identificadas, conforme a tabela abaixo: 
	Data 
	Valor (R$) 

	24/03/2009
	8.000,00

	10/07/2009
	1.400,00

	10/08/2009
	6.990,00

	05/10/2009
	23.000,00

	06/11/2009
	7.000,00

	02/12/2009
	6.900,00

	Total
	53.290,00

	2.3 Convênio 700.758/2010: ausência de recolhimento do saldo do convênio, no valor de R$ 10.522,67, à data de 30/06/2011.
3.	As conclusões da aludida CGU foram acompanhadas pelo Tomador de Contas (peça 3, p. 563-581) , com a proposta de inclusão no débito atribuído ao ex-Prefeito do valor de R$ 40,44, por falta de aplicação dos recursos no mercado financeiro dos recursos atinentes ao Pnate de 2009.
4.	Após diligências ao FNDE (peça 7) , objetivando coligir extratos bancários da conta de investimentos associada à conta corrente específica do Convênio 700.758/2010 (peça 9) , foi ajustado o valor da dívida relacionada a este ajuste para R$ 11.027,94, na data referencial de 08/03/2012, atinente aos resultados das aplicações financeiras, que não haviam sido computados pelo Tomador de Contas.
5.	A Secex/TCE, por delegação de competência deste Relator, promoveu a citação do Sr. Wilson de Lima e Silva (peça 14) relativamente às ocorrências e valores indicados no item 2 acima. Veja-se que, nada obstante os esforços para aperfeiçoar o valor do débito atinente ao Convênio 700.758/2010, como explicado no item 4 acima, foi promovida a citação pelo valor originalmente calculado pela entidade concedente neste tópico, R$ 10.522,67. 
6.	Em que pese tal equívoco, concordo com a unidade técnica acerca da inadequação da renovação do chamamento do responsável, ante a baixa materialidade da importância envolvida.
7.	O ofício citatório foi entregue no endereço constante do sistema de cadastro de pessoas físicas da Secretaria da Receita Federal (peça 13) e recebido em 05/02/2019, conforme atesta o aviso respectivo (peça 15) . O acerto do procedimento citatório foi apropriadamente analisado pela unidade instrutiva nos itens 22 a 27 da instrução reproduzida no Relatório precedente, restando plenamente atendido o art. 179, inciso II, do RI/TCU.
8.	Não foram apresentadas alegações de defesa pelo Sr. Wilson de Lima e Silva, nem o comprovante do recolhimento do débito, caracterizando-se a revelia prevista no art. 12, § 3º, da Lei 8.443/1992.
9.	Embora tenha sido noticiada a entrega e o exame das prestações de contas alusivas aos instrumentos antes assinalados (peça 2) , importa enfatizar que a constatação dos vícios na gestão dos recursos do Pnate, nos exercícios de 2008 e 2009, bem como no Convênio assinalado, por meio de fiscalização posterior da CGU, in loco, efetivamente indicam a ausência da regular aplicação da verba repassada, sem qualquer evidência de emprego no interesse público, como descrito no item 2 supra.
10.	Dado o contexto exposto e a ausência de elementos de defesa, não vejo como deixar de acolher as conclusões acerca da irregularidade das presentes contas, com a condenação do responsável ao pagamento da dívida quantificada e da multa do art. 57 da Lei 8.443/1992, na forma sugerida nos pareceres da unidade técnica e do Ministério Público junto a este Tribunal, na pessoa do Subprocurador-Geral Paulo Soares Bugarin.
	Nessas condições, voto por que seja adotada a Deliberação que ora submeto a este Colegiado.
		T.C.U., Sala das Sessões, em 11 de junho de 2019.  
MARCOS BEMQUERER COSTA
Relator